臺灣桃園地方法院民事判決　九十年訴字第二一七四號
　　原　　　告　甲○○○
　　　　　　　　丙○○
　　　　　　　　戊○○
　　　　　　　　乙○○
　　被　　　告　丁○○○
右當事人間請求拆屋還地事件，本院判決如左：
    主      文
被告應將坐落桃園縣龍潭鄉○○段八八二地號土地上如附圖所示甲部分，面積六點四
六平方公尺之建物拆除，將土地返還原告甲○○○。
被告應將坐落桃園縣龍潭鄉○○段八八○地號土地上如附圖所示丙部分，面積七點一
六平方公尺之建物拆除，將土地返還原告戊○○。
被告應將坐落桃園縣龍潭鄉○○段八九八地號土地上如附圖所示丁部分，面積七點五
一平方公尺之建物拆除，將土地返還原告乙○○。
原告其餘之訴駁回。
訴訟費用由被告負擔十分之七，餘由原告丙○○負擔。
本判決第一項於原告甲○○○以新台幣壹拾萬元為被告供擔保後，得假執行。
本判決第二項於原告戊○○以新台幣壹拾壹萬元為被告供擔保後，得假執行。
本判決第三項於原告乙○○以新台幣壹拾壹萬肆仟元為被告供擔保後，得假執行。
原告其餘假執行之聲請駁回。
    事      實
甲、原告方面：
一、聲明：
  (一)被告應將坐落桃園縣龍潭鄉○○段八八二地號土地上如附圖所示甲部分，面積六
    點四六平方公尺建物拆除，將土地返還原告甲○○○。
  (二)被告應將坐落桃園縣龍潭鄉○○段八八一地號土地上如附圖所示乙部分，面積六
    點八三平方公尺之建物拆除，將土地返還原告丙○○。
  (三)被告應將坐落桃園縣龍潭鄉○○段八八○地號土地上如附圖所示丙部分，面積七
    點一六平方公尺之建物拆除，將土地返還原告戊○○。
  (四)被告應將坐落桃園縣龍潭鄉○○段八九八地號土地上如附圖所示丁部分，面積七
    點五一平方公尺之建物拆除，將土地返還原告乙○○。
  (五)願供擔保，請准宣告假執行。
二、陳述：
  (一)坐落桃園縣龍潭鄉○○段八八二號、八八一地號、八八○地號、八九八地號土地
    分別為原告甲○○○、丙○○、戊○○、乙○○所有，詎被告竟無權占有前開土
    地搭蓋房屋，計占用八八二地號土地六點四六平方公尺，八八一地號土地六點八
    三平方公尺，八八○地號土地七點一六平方公尺，八九八地號土地七點五一平方
    公尺。
  (二)兩造曾就系爭土地界址鑑定提起訴訟，經鈞院八十八年度壢簡字第一三○判決以
    附圖所示ＣＤ連線為界，雖經被告提起上訴，亦經鈞院八十九年度簡上字第五一
    號判決上訴確定。被告既無權占有原告所有之前述土地，爰依民法第七百六十七
    條規定訴請被告拆屋還地。
三、對被告抗辯所為之陳述：
    兩造之土地界址於鈞院八十八年度壢簡字第一三○號判決確定始知以該判決附圖所
    示ＣＤ點間連線為界，被告房屋係二十多年前所興建，房屋興建時有無逾越疆界
    ，原告並不知悉，否則原告為維護自身權益，焉有不即時提出異議之理，被告主
    張二十多年前興建房屋時原告已知越界而不即時提出異議為原告所否認，被告應
    就此有利於己之事實負舉證責任。
四、證據：提出土地謄本、本院八十八年度壢簡字第一三○號、八十九年度簡上字第
    五一號判決、鑑定圖各一件為證。
乙、被告方面：
一、聲明：原告之訴駁回。
二、陳述：
  (一)坐落桃園縣龍潭鄉○○段八七九地號上之門牌號碼為桃園縣龍潭鄉○○路一七九
    號建物（下稱系爭建物）於建築之初確有依建築圖施工，並取得使用執照，依建
    築相關法規，若佔用他人土地興建房舍，應無法取得建築執照及使用執照，可明
    系爭建物係於民國（下同）六十七年間合法興建，僅係事後地籍測量或其他因素
    導致越界之情事，原告可要求被告補貼，若執以行使權利，有違誠信原則。
  (二)訴外人即被告之夫葉文憲於六十八年六月九日向原告丙○○購買系爭建物暨坐落
    之基地，並訂定不動產買賣契約書，約定移轉登記時，葉文憲得指定自己之外之
    名義為之，原告丙○○並向買方保證買賣標的物來歷清白，絕無糾葛，嗣葉文憲
    以被告名義辦理所有權移轉登記。被告所有之前開建物既係向原告丙○○購買，
    丙○○依買賣契約應負權利瑕疵擔保責任，詎其竟要求被告拆屋還地，行使權利
    有違誠信原則，應無理由。
  (三)另查原告戊○○於六十一年九月二十二日向前手鍾冉妹買得五福段八八○地號土
    地，甲○○○於六十四年十一月二十四日購得五福段八八二地號土地，乙○○於
    六十五年五月十一日購買五福段八九八地號土地，丙○○於六十六年九月十六日
    向前手購買五福段八八一地號土地，是於六十七年十一月七日被告所有之系爭建
    物建造時，原告等已為前開八八○、八八二、八九八、八八一地號土地之所有人
    ，其等於買受前揭土地時應經出賣人指界，自應知悉被告前手鍾肇光興建系爭建
    物有越界之情事，然其等並未即時提出異議，依民法第七百九十六條規定，原告
    即不得請求拆屋還地。
  (四)再原告訴請被告拆屋還地之面積各僅六、七平方公尺，造成被告之損害，而該損
    害又較原告所受之利益為鉅，是原告訴請被告拆屋還地應屬權利濫用。
三、證據：提出不動產買賣契約書、建物登記謄本各二件及土地登記謄本十一件為證
    ，並聲請調取本院八十八年度壢簡字第一三○號民事卷宗。
    理      由
一、原告主張坐落桃園縣龍潭鄉○○段八八二號、八八一地號、八八○地號、八九八
    地號土地分別為原告甲○○○、丙○○、戊○○、乙○○所有，詎被告竟無權占
    有前開土地搭蓋房屋，計占用八八二地號土地六點四六平方公尺，八八一地號土
    地六點八三平方公尺，八八○地號土地七點一六平方公尺，八九八地號土地七點
    五一平方公尺，爰依民法第七百六十七條規定請求被告拆屋返還占有之土地予原
    告。被告則以系爭建物乃係取得合法使用執照後所興建，並未佔用原告所有之土
    地，退步言之，縱有越界情事，然原告等四人於被告前手興建房屋時，知悉越界
    情事且本件系爭房地為被告向丙○○所購買，原告等行使權利亦有違誠實信用原
    則，再原告訴請拆除房屋之面積各僅六、七平方公尺，應屬權利濫用等語置辯。
二、原告主張之前開事實，業經原告提出土地謄本為證，並經本院於八十八年度壢簡
    字第一三○號審理中函請臺灣省政府地政處土地測量局派員會同勘驗、測量屬實
    ，有勘驗筆錄及鑑定圖附於前揭案件可稽，復為兩造所不爭執，自堪信為真實。
三、被告則辯稱系爭建物於六十七年間施工時曾取得建築使用執照，可知系爭建物於
    興建之時並無越界之情事云云，惟參諸附於本院八十八年壢簡字第一三○號卷宗
    之桃園縣龍潭鄉黃泥塘三九七－一、三九七－四、三九七－三六等地號土地申請
    建造執照卷內所附之建築勘測圖表及整排建物之建築位置圖、配置圖觀之，該圖
    所繪之圓環圓周轉角係同時興建整排房屋之第五間至第九間，然經本院於前開鑑
    定界址案件中至現場履勘，如由原告所有之房屋為第一間起算，則該圓環之園周
    轉角係自第六間至第十間，此顯與原設計圖不符，足認系爭建物係原起造人於桃
    園縣縣政府建設局核發使用執照後追加興建，是被告辯稱系爭建物已取得使用執
    照，非無權占有云云，即非可採。
四、被告另辯稱原告明知被告之前手鍾肇光越界建築而不即時異議，依法即有容忍之
    義務，不得請求被告拆屋還地云云。惟按土地所有人建築房屋逾越疆界者，鄰地
    所有人如知其越界而不即提出異議，不得請求移去或變更其建築物，固為民法第
    七百九十六條前段之所明定。惟主張鄰地所有人之其越界而不即提出異議者，應
    就此項之事實負舉證之責任，又所謂之越界情事，非依客觀情事，可認之建築房
    屋已有越界建築情形定之，而係應就鄰地所有人個人之情事定之，最高法院四十
    五年台上字第九三一號判例、五十八年台上字第二九一九號判決可資參照。本件
    被告執前開情詞置辯，惟既為原告所否認，揆諸前開說明，被告即應就原告明知
    被告之前手鍾肇光逾越疆界建築，而消極的不即時提起異議乙節負舉證之責，被
    告雖陳稱原告等四人於系爭建物興建當時即為鄰地之所有人，應有認知越界之可
    能云云，惟此洵屬臆測推斷之詞，不足採信，而被告迄未就原告等明知有越界情
    事乙事舉證以實其說，則被告前開所辯，殊無可採。
五、至被告辯稱系爭建物係向原告丙○○購買，原告丙○○竟訴請被告拆屋還地，顯
    有違誠信原則，另原告迄今始訴請被告拆屋還地，且拆除之面積各僅六、七平方
    公尺，亦有違誠信原則，且為權利濫用乙節。經查：(一)系爭建物暨坐落之基地為
    原告丙○○出售予訴外人葉文憲，並經葉文憲指定移轉登記與被告，被告於占有
    系爭建物後並未自行增建等事實，業經被告提出不動產買賣契約書為證，並為兩
    造所不爭，查原告丙○○與葉文憲既合意買賣標的物為當時已興建完成之龍潭鄉
    ○○路一七九巷一號建物暨該建物坐落之基地，並經葉文憲指示移轉登記與原告
    ，則葉文憲依買賣契約之法律關係占有系爭建物暨坐落之基地，對出賣人即原告
    丙○○而言，應屬有權占有，而被告則基於一定之法律關係自葉文憲取得占有之
    權利，而該占有之權利又非不得移轉，應構成占有之連鎖，即被告占有買賣標的
    物，對於原告具有正當權源，原告丙○○即不得以被告無權占有為由，訴請拆屋
    還地。然查，原告丙○○、訴外人葉文憲與被告間之法律關係，均僅具有債之效
    力，該項效力僅存於渠等三人之間，而不及於第三人，是被告占有原告甲○○○
    、戊○○、乙○○等三人之土地，仍屬無權占有，併此敘明。(二)再按民法第一百
    四十八條係規定行使權利，不得以損害他人為主要目的，若當事人行使權利，雖
    足使他人喪失利益，而茍非以損害他人為主要目的，即不在該條所定範圍之內，
    此有最高法院四十五年台上字第一○五號民事判例可資參照。本件原告甲○○○
    、戊○○、乙○○既為土地所有權人，自得依法行使其私法上之請求權，訴請被
    告排除侵害並返還所有物，此請求雖足使被告喪失利益，然此係屬正當之權利行
    使，並未違反公共利益，亦無具體證據證明其行使權利係以損害被告為主要目的
    ，另被告亦未能證明原告早知被告有越界建築情事而不異議，已如前述，則原告
    依法主張權利，並無權利濫用或違反誠實信用之情事，被告自不得援引民法第一
    百四十八條之規定以為抗辯。
六、綜上所述，被告既無權占有原告甲○○○、戊○○、乙○○所有土地，則原告甲○○○、戊○○、乙○○依民法第七百六十七條訴請被告拆除占用其所有土地之
    建物，並返還土地，為有理由，應予准許；至被告占用原告丙○○之土地，應屬
    占有之連鎖，而為有權占有，從而原告丙○○訴請被告將佔用部分拆除，並將占
    用土地返還，尚屬無據，應予駁回。
七、原告陳明願供擔保，聲請宣告假執行，就其勝訴部分，經核無不合，爰酌定相當
    擔保金額准許之；至原告敗訴部分，其假執行之聲請，已失所附麗，應予駁回。
八、據上論結，本件原告之訴為一部有理由，一部無理由，依民事訴訟法第七十九條
    但書、第三百九十條第二項，判決如主文。
中　　　華　　　民　　　國　　九十一　　年　　　三　　　月　　二十七　　日
                                    臺灣桃園地方法院民事第二庭
~B法　　　官　劉佩宜
右為正本係照原本作成
如對本判決上訴應於判決送達後廿日內向本院提出上訴狀
中　　　華　　　民　　　國　　九十一　　年　　　三　　　月　　二十八　　日
~B法院書記官　徐永本
